【裁判字號】    98,上訴,707
【裁判日期】    980928
【裁判案由】    違反槍砲彈藥刀械管制條例等
【裁判全文】
臺灣高等法院臺南分院刑事判決         98年度上訴字第707號
上  訴  人
即  被  告  丙○○
選任辯護人  黃榮坤律師
上列上訴人因違反槍砲彈藥刀械管制條例等案件，不服臺灣台南
地方法院九十八年度訴字第一九○號中華民國九十八年五月六日
第一審判決（起訴案號：臺灣台南地方法院檢察署九十七年度營
偵字第四○七號），提起上訴，本院判決如下：
    主  文
上訴駁回。
    事  實
一、丙○○（被訴酒後駕車部分，業經原審判處罰金新台幣十二
    萬元確定）未經許可，於民國（下同）九十七年一月廿九日
    凌晨三時三十九分前某時，在不詳處所，自不詳姓名人士，
    取得具有殺傷力之仿Walther廠PPK/S型半自動改造手槍一枝
    （槍枝管制編號0000000000、含彈匣一個）及具有殺傷力之
    非制式子彈四顆後，而持有之，並於不詳時間起，將上開改
    造手槍（含彈匣一個）、非制式子彈（置於一透明夾鏈袋）
    置入其所有ＩＧＤ─四六六號重型機車之置物箱。復於九十
    七年一月廿九日凌晨三時三十九分前若干時間，在不詳地點
    ，飲用酒類飲料後，血液酒精濃度，達每百毫升二二二毫克
    ，換算呼吸吐氣所含酒精濃度達每公升一‧一一毫克以上，
    已不能安全駕駛動力交通工具，竟仍駕駛上開ＩＧＤ─四六
    六號重型機車上路，迄同日凌晨三時三十九分許，沿臺南縣
    學甲鎮○○路北向南行駛，欲自中華路、華宗路交岔口，進
    入華宗路時，因不勝酒力致駕駛失控，先逆向進入華宗路對
    向車道，再以高速撞擊華宗路中央安全島，撞斷距離上開交
    岔路口八‧四公尺反光桿一支（下稱第一撞擊點），並遺落
    布鞋一只，再向前二‧五公尺撞擊次一反光桿（下稱第二撞
    擊點），致車身嚴重受損，並向約四十五度方向彈開，丙○
    ○跌落與中央安全島垂直距離○‧七公尺地面，因而受有左
    側硬腦膜下出血、右側股骨幹開放性骨折、右手腕骨骨折併
    脫臼傷害，當場昏厥，並有血跡於地面。上開ＩＧＤ─四六
    六號機車倒地後，復沿上開角度滑行至與中央安全島垂直距
    離三‧八公尺處，置物箱蓋（即車身座墊）因上開撞擊而大
    開，致丙○○之布帽、第二隻布鞋、機車外殼碎片、上開改
    造手槍、子彈及彈匣，分別逸出車身，並散落於上開第二撞
    擊點及機車車身之間。嗣經員警甲○○及乙○○據報，前往
    上開地點，處理交通事故時，發現上開具有殺傷力之改造手
    槍及具有殺傷力之非制式子彈，將丙○○送佳里綜合醫院治
    療，並委託該院對於丙○○抽血檢測，因而發現上情。
二、案經台南縣警察局學甲分局報請臺灣台南地方法院檢察署檢
    察官偵查起訴。
    理  由
甲、程序部分：
    按第二審法院，應就原審判決經上訴之部分調查之，刑事訴
    訟法第三百六十六條定有明文；又上訴得對判決之一部為之
    ，未聲明為一部者，視為全部上訴，刑事訴訟法第三百四十
    八條第一項亦有明文。本件上訴人即被告丙○○違反槍砲彈
    藥刀械管制條例等案件，原審於判決主文諭知被告丙○○罪
    刑有二，一為未經許可持有可發射子彈具有殺傷力之改造手
    槍罪，一為服用酒類不能安全駕駛動力交通工具而駕駛罪。
    原審判決後，上訴人即被告丙○○於上訴狀內特別聲明，僅
    就原判決關於違反槍砲彈藥刀械管制條例部分，提起上訴，
    有上訴人即被告丙○○聲明上訴狀在卷可憑（詳上訴卷四頁
    ）。本件被告丙○○既僅對原審判決關於違反槍砲彈藥刀械
    管制條例部分聲明上訴。則依上規定，本件本院審理範圍，
    自僅限於經被告上訴部分，即僅能就原判決關於被告違反槍
    砲彈藥刀械管制條例部分而審理；至原判決關於被告不能安
    全駕駛罪部分，因被告未上訴而確定，不在本院審理範圍，
    合先敘明。
乙、實體部分：
一、訊據上訴人即被告丙○○矢口否認有任何違反槍砲彈藥刀械
    管制條例犯行，辯稱：伊係於學甲酒廠上班，不曾持有任何
    手槍及子彈，車禍當天是伊生日，上班時為試酒喝了高梁酒
    ，加班後，自己到學甲路邊攤喝悶酒，是喝啤酒（事後改稱
    有同事數人買蛋糕為其慶生，但因嗣後昏迷，有哪些人為其
    慶生情形已無印象），車禍當時伊已昏迷意識不清，直至車
    禍後醒來，發現警員在旁，還嚇了一跳，伊根本不清楚在車
    禍現場伊機車旁所查獲改造手槍、彈匣、非制式子彈等物係
    何人所有，伊不曾持有上開槍彈，可能有人於伊昏迷時栽贓
    云云。另被告辯護人則辯稱：被告車禍事故地點，位於台十
    九線省道旁，係一開放空間，任何人均可到達該處，案發時
    間為凌晨三時許，被告在昏迷當中，即使有人在當時丟棄槍
    枝，亦不容易被人發現，故證人林人杰、林春杏（即目擊現
    場車禍者）雖係第一個到車禍現場者，且見到車禍現場有手
    槍一支，但渠等既非第一時間目擊車禍，又於車禍現場未見
    到有扣案子彈及彈匣等物，則渠等所述現場與警員查扣不符
    ，渠等陳述自不足以證明上揭案槍彈係被告持有；遑論扣案
    槍彈並未在被告身上或其住處查獲，且該等扣案槍彈又均未
    能驗出有被告指紋，僅因該等扣案槍枝係於車禍路邊查獲，
    即遽認係被告所有，實屬率斷；再者，公訴意旨既認系爭扣
    案槍彈係因車禍撞擊力道過大，導致機車置物箱蓋打開後逸
    出，則該扣案槍彈，理應受力於該重大撞擊力量，與柏油路
    面產生摩擦，而有刮痕為是。然經檢視扣案手槍與子彈，均
    未見有何明顯新刮痕存在，甚至連屬於手槍零件彈匣，卻掉
    落在距離槍枝達四‧四公尺處，在在均與常情不符，自難單
    純僅憑現場狀況，即遽行推論被告持有系爭扣案槍枝及子彈
    云云。惟查：
  (一)證人林人杰於原審證稱：九十七年一月廿九日凌晨，伊與太
    太林春杏同車，自西港經華宗路到學甲時，看到路中間有台
    機車橫擺在外側車道，伊開車要閃避，直覺是有人發生車禍
    ，看到以後，伊先閃避，到前面路口迴轉，約到距離機車十
    到十五公尺處，伊停在後方，並開啟車輛警示燈，以警告後
    方來車，但當時該路段都沒有車，且路燈很暗，擺放完車後
    ，伊便下車喊叫那名躺在路上騎士，見到地面上有很多血，
    叫了數聲沒反應，因伊不是那邊的人，就打一一○報案，接
    著警察就過來處理，伊有跟警員說明，有看到一把銀色像是
    手槍外型的東西，除此之外，伊沒有很注意看其他物件，因
    當時路面內外車道上，散落很多諸如機車碎片物品，且光線
    很暗，看不太清楚，只知道傷者躺在接近中間分隔島地方，
    機車倒臥在汽車外側車道，該銀色槍枝則掉落在機車置物箱
    旁邊，機車碎片則散落在與槍枝更遠處；伊待在現場期間，
    僅有少數二、三輛車輛經過，但均無人停下來等語（詳原審
    卷六三至六九頁）；另證人林春杏（即證人林人杰妻子）於
    原審亦供稱：當時車禍現場很亂，伊下車先看到一把銀色的
    槍就傻住了，之後看到傷者流很多血，伊先生（林人杰）就
    叫伊上車不要下來，所以後來直到警員來時，伊都待在車上
    沒有下車，嗣後警員勘驗現場過程，伊不清楚等語（詳原審
    卷七○至七三頁）。觀諸上開證人林人杰及林春杏證述情節
    及卷附車禍現場照片廿四張（詳警卷二五至三六頁），證人
    證述情節，確與現場狀況相符。上開證人雖未親眼目睹車禍
    發生經過，然因被告車禍撞擊頭部，造成左側硬腦膜下出血
    ，嗣經證人報警送醫，醫院當日緊急為被告施行開顱並血塊
    清除手術等事實，有慈濟大林醫院出具醫療診斷證明書在卷
    可證（詳偵查卷十頁），可見被告所受傷害係因外傷導致急
    性硬腦膜下出血。證人雖非車禍後第一時間見證車禍發生者
    ，但亦應係事故發生後在很短時間內即到達現場者，否則以
    被告重大傷情，如遲延送醫，勢必導致被告性命無法挽救。
  (二)又本件車禍事故現場，雖位於省道上，但發生時間係在凌晨
    三時許，車禍地點為偏僻鄉間，縱使有人有意栽贓被告，或
    故佈疑陣，又有何人能如此神通廣大，先行預見被告即將發
    生車禍，而於證人到達現場前及時將現場佈置妥當呢？且果
    真有人欲故意栽贓被告或故佈疑陣，理應逕將系爭扣案槍彈
    等物，置於被告身上衣物或其身旁，何必將系爭扣案槍彈等
    物件，散置於車禍現場路面各處！又二位證人雖僅見證車禍
    現場之機車旁有一把銀色狀似手槍，而未證述有見到現場仍
    有扣案彈匣及子彈等物。然觀諸車禍現場混亂、照明昏暗，
    除銀色手槍因反光清晰可見（詳警卷三二頁編號16號照片）
    外，其餘物件均雜亂無章，散置於地面各處，難以辨識，設
    若上開證人果真於警員抵達現場後，能當場明確告知警員有
    關扣案黑色彈匣及以小夾鏈袋包裝四顆子彈所在位置，則證
    人反而可能是故佈疑陣之人。雖台灣係對槍枝管制之社會，
    然一般人從電視或玩具當中，亦大多可瞭解手槍形狀，惟未
    必瞭解彈匣究竟為何物。是以，證人如能於本件車禍現場之
    昏暗路面上，隨即見到扣案彈匣等物，其反而悖於一般目擊
    現場之常理！正因證人僅見到被告機車旁有手槍，而未述及
    其他扣案槍枝零件，更能證明證人僅係單純路過而欲救護被
    告之人，且其描述情節，確與車禍事故現場一致，即機車、
    機車騎士、機車置物箱內物件、機車碎片等，因撞擊力道，
    隨物件重量之不同，依物理作用原理，而以噴灑方式，不規
    則散逸於車禍現場路面各處。乃被告未思證人救命之恩，反
    暗指目擊證人有栽贓被告或故佈疑陣嫌疑（例如質疑證人對
    槍彈及現場勘驗知識、被告當時昏迷可能任由證人佈置現場
    云云），實屬無稽。
  (三)另證人乙○○（最早趕赴車禍現場警員）於原審證稱：伊接
    到派出所值班人員，用無線電告知有車禍事故而到現場，一
    到該處，就見到有個在指揮的路人（即證人林人杰），他告
    訴伊傷者位置，並告知有個金屬物品好像是槍枝；伊見到槍
    枝掉落在機車置物箱後方，與機車均在第二車道（即外側車
    道），傷者在第一車道，後來我在現場除槍枝外，還找到一
    個彈匣及一個夾鏈袋，夾鏈袋裡面裝有四顆子彈，彈匣位置
    比較靠近傷者，四顆子彈在彈匣與手槍間，離槍枝沒有很遠
    ，而上開三個物品及車輛的散落物品，全都混雜在一起，伊
    隨即先通知救護車，再請值班人員通知偵查隊及長官前來處
    理，槍枝等物，是等到偵查隊來拍照勘驗後才取走，伊與現
    場路人都沒有碰該等物等語（詳原審卷七三至七七頁）。由
    警員乙○○證述情節，核與證人林人杰、林春杏證述情節相
    符。且從現場照片及道路交通事故現場圖所示物品散落情形
    觀之，現場散落之手槍、彈匣、包裝子彈之夾鏈袋，確與機
    車碎片、機車置物箱內逸出雜物等物，混雜在一起，並在機
    車附近散落一地。其中扣案手槍，散落於右倒機車之開啟置
    物箱後方（詳警卷三二頁下方照片編號12所示、四○七號偵
    查卷二二頁照片），扣案彈匣則散落於右倒機車之開啟置物
    箱更後方（詳四○七號偵查卷二七頁照片編號16所示），依
    照片所示該編號16扣案彈匣，距編號12扣案手槍之距離有四
    ‧一公尺（詳四○七號偵查卷二七頁照片所示），又扣案四
    顆子彈（置於透明夾鏈袋內）亦散落於右倒機車之開啟置物
    箱後方（詳四○七號偵查卷二五頁下方照片及二六頁照片之
    編號13所示）。系爭扣案手槍、子彈、彈匣，均散落右倒機
    車之開啟置物箱後方，散落位置由近而遠，依序為手槍、子
    彈、彈匣，顯見係依重量不同，而散落於被告右倒機車之開
    啟置物箱後方。足見上開扣案手槍一枝、四顆子彈、彈匣一
    個等物品，均因被告機車車禍撞擊後，而自機車車身或置物
    箱內飛濺而出。而警員乙○○於接獲線報趕赴現場，證人林
    人杰供稱並未見警員於現場有丟棄任何物品（除衛生紙外）
    等語，則置於現場槍彈等物當亦非警員所為，遑論該等槍彈
    分屬具有殺傷力之改造手槍及非制式子彈（詳如後述），更
    無警員栽贓被告或故佈疑陣可能。
  (四)至於車禍現場，經警員扣得系爭手槍、子彈、彈匣，經初步
    檢視後，其槍枝非屬空氣槍枝，但大部結構完整、槍管暢通
    、槍枝具擊發機構，並可發揮功能，認具殺傷力槍枝比例達
    98.5％。且系爭槍彈等物，經警採驗結果，均未採獲有任何
    可資比對指紋，有台南縣警察局指紋鑑驗報告書、槍枝初步
    檢視報告表及台南縣警察局學甲分局九十八年八月十一日函
    在卷可憑（詳警卷十六、三七至四二頁，上訴卷七三頁）。
    嗣上開系爭槍彈，經送內政部警政署刑事警察局鑑驗後，亦
    認定送驗手槍一支（槍枝管制編號：0000000000）係改造手
    槍，由仿Walther廠PPK/S型半自動手槍製造之槍枝，換裝土
    造金屬槍管而成，欠缺保險鈕，惟不影響擊發功能，仍可供
    擊發適用子彈使用，認具殺傷力；另送驗子彈四顆，認均係
    非制式子彈，由金屬彈殼組合直徑8.0±0.5mm金屬彈頭而成
    ，採樣一顆試射，可擊發，認具殺傷力等情，有該局九十七
    年二月廿九日刑鑑字第0970021349號鑑定書在卷可憑（詳四
    ○七號偵查卷十三至十五頁）。顯見扣案系爭槍彈，確屬槍
    砲彈藥刀械管制條例第四條第一、二款所定義手槍及子彈。
  (五)雖被告及辯護人質疑扣案系爭槍彈等物品，若為被告持有，
    則在被告並無意識會發生車禍情況下，自無可能先行湮滅槍
    彈上指紋，則系爭物品均未能驗出有被告指紋，益證該等物
    品實非被告持有云云。惟經原審及本院分別函請台南縣警察
    局重新鑑驗及說明未能採獲指紋原因後，該局答覆原審稱，
    上開物件確未發現可供比對指紋，而未能採證可能原因有：
    1.槍枝表面大部分不光滑與平整；子彈則因接觸面積小；2.
    槍彈持有人本身手指較乾燥或含油酯較多；3.槍彈使用人可
    能於操作或拿取槍彈時，摩擦破壞殘留於槍彈上指紋所致等
    語，此有該局九十八年三月九日南縣警鑑字第0980009845號
    函卷可參（詳原審卷三○頁、上訴卷七三頁）。由是觀之，
    上開扣案系爭槍彈不僅無被告指紋，亦無任何人指紋存在。
    且觀諸卷附扣案系爭手槍照片（詳偵查卷十五頁），其手把
    握處表面佈滿細微凹凸顆粒狀，應係預防手汗設計，本難自
    其上採集任何指紋，而該槍枝較能採集到指紋者，應係於扣
    扳機處，然本件扣案彈匣內並無裝置子彈，顯見槍枝當時持
    有者，尚無使用及擊發情事，自難僅憑扣案槍彈未能採集有
    被告指紋，即遽以逆推被告未持有上開扣案系爭槍彈。
  (六)另辯護人並辯稱：扣案槍彈果真由機車置物箱內，因碰撞彈
    跳逸出車外，則該等手槍、彈匣、子彈等物，理應會有與柏
    油路面擦撞產生痕跡，然伊檢視結果，該等槍枝老舊，僅有
    舊刮痕，而無新刮痕存在，顯見上開槍彈非從被告機車置物
    箱內逸出云云（詳原審卷八○頁）。然單從系爭槍枝及彈匣
    本身觀察，至多僅能說明確有刮痕存在，尚無從辨別何者為
    新刮痕？何者為舊刮痕？況且扣案手槍車禍時即掉落在因撞
    擊而打開機車置物箱旁，加上扣案手槍質地沈重，其既因機
    車摔倒後，置物箱因機車摔倒力道而撞開，之後置物箱內物
    品，隨其重量四處散落，則僅掉落在置物箱旁手槍，未必有
    碰觸地面之明顯刮痕存在。再者，依前所述，扣案系爭手槍
    、子彈、彈匣，依其重量不同，而依序散落於右倒機車之開
    啟置物箱後方。自物理作用原理，已足說明系爭手槍、子彈
    、彈匣確係自被告機車之置物箱散落而出甚明。是辯護人上
    揭辯解，自無可取。
  (七)至被告辯稱，本件案發當日伊是去慶生，不可能會帶扣案槍
    彈云云。查本件案發時間係於九十七年一月廿九日凌晨，而
    被告係於七十三年一月廿八日出生（詳卷附年籍資料）。在
    時間上，似相吻合。然案發後被告於九十七年二月十三日所
    製作初次警訊供稱：（你因何事與何人喝酒？）我記得因為
    生日而與人喝酒，但與何人喝酒我沒有印象云云（詳警卷三
    頁）。嗣後被告於偵查中則供稱：（車禍日你的行蹤？）當
    天是我生日，加班後「自己」到學甲的路邊攤喝悶酒，上班
    時為了試酒喝了高梁酒，下班後喝啤酒云云（詳四○七號偵
    查卷十八頁）。則被告於案發前喝酒，究係與人喝酒慶生，
    抑係獨自一人喝悶酒慶生，先後所供不一。是案發前被告喝
    酒是否因為慶生而與人喝酒，即有可疑。則被告辯稱，其因
    為生日慶生與人喝酒，不可能帶扣案槍彈云云，自難遽信。
  (八)綜上證人及現場跡證所示，車禍現場遺置手槍、子彈、彈匣
    等物位置，確與車禍所造成機車散落物混雜在一起，且呈不
    規則落點式散落，該等物件確存在於機車撞擊點（中央安全
    島）與機車碎片可到達地點圓周內。參酌證人證述情節及案
    發車禍現場扣案槍彈等物散落位置，當可推定上開槍彈，應
    係被告機車車禍後，而自被告騎乘機車置物箱內逸出散落於
    路面。且依現場跡證顯示，依上所述，已排除本件扣案槍彈
    係他人栽贓被告或故佈疑陣所為（縱認係有心人要藉此丟棄
    所持有槍彈，儘可丟棄於附近草叢或河床等不易遭人發覺地
    方，何必陷被告於不義，且情理上亦無任何人能如此神通廣
    大，事前即預測被告將於系爭地點發生車禍，將系爭扣案槍
    彈攜至現場，而栽贓於被告）。又本件機車確為被告所有，
    且為被告所使用，為被告所自承，並有車籍查詢基本資料詳
    細畫面可證（詳警卷二、四七頁），則機車置物箱內物品，
    當然即為被告所持有。是被告辯稱，並未持有扣案槍彈云云
    ，為卸責之詞，並不足採。本件被告持有扣案槍彈犯行，事
    證明確，堪以認定。
二、核被告所為，係犯槍砲彈藥刀械管制條例第八條第四項未經
    許可，持有可發射子彈具有殺傷力之改造手槍罪、同條例第
    十二條第四項未經許可，持有子彈罪。而被告同時持有改造
    手槍一支及非制式子彈四顆，係一行為而觸犯數罪名，應依
    刑法第五十五條前段規定，從一重以未經許可持有可發射子
    彈具有殺傷力之改造手槍罪處斷。
三、本件關於被告持有系爭槍彈部分，原審以被告罪證明確，因
    而適用槍砲彈藥刀械管制條例第八條第四項、第十二條第四
    項，刑法第十一條前段，第五十五條前段、第四十二條第三
    項、第三十八條第一項第一款規定，並審酌被告係未經許可
    持有改造手槍一支及子彈四顆，雖其持有槍彈動機未明，然
    毋待被告擊發使用，僅單純持有即足令人產生畏怖，對社會
    治安危害甚鉅，惟念及被告年紀尚輕，並無前科記錄等一切
    情狀，對被告量處有期徒刑三年二月，併科罰金新台幣五萬
    元，並諭知所處罰金如易服勞役之折算標準，以資懲儆。復
    敘明扣案可發射子彈具有殺傷力改造手槍一支（槍枝管制編
    號分別為：0000000000號、含彈匣一個）、非制式子彈三顆
    （扣案子彈共四顆，其中一顆經鑑驗單位試射，視為廢棄物
    ，不另為沒收諭知），均屬違禁物，應依刑法第三十八條第
    一項第一款規定宣告沒收。本院經核，原判決關於被告持有
    系爭槍彈罪部分，認事用法，均無不當，量刑亦稱妥適。被
    告上訴意旨，仍執陳詞，否認持有扣案槍彈，而指摘原判決
    不當。依上所述，均無理由，應予駁回。
據上論斷，應依刑事訴訟法第三百六十八條，判決如主文。
本案經檢察官劉欽銘到庭執行職務。
中    華    民    國    98    年    9    月     28    日
                  刑事第六庭    審判長法  官  董武全
                                      法  官  沈揚仁
                                      法  官  林英志
以上正本證明與原本無異。
如不服本判決應於收受送達後10日內向本院提出上訴書狀，其未
敘述上訴理由者，並得於提起上訴後10日內向本院補提理由書（
均須按他造當事人之人數附繕本）「切勿逕送上級法院」。
                                      書記官  許美惠
中    華    民    國    98    年    9    月     28    日
附錄法條：
槍砲彈藥刀械管制條例第八條第一項、第四項：
未經許可，製造、販賣或運輸鋼筆槍、瓦斯槍、麻醉槍、獵槍、
空氣槍或第四條第一項第一款所定其他可發射金屬或子彈具有殺
傷力之各式槍砲者，處無期徒刑或五年以上有期徒刑，併科新臺
幣一千萬元以下罰金。
未經許可，持有、寄藏或意圖販賣而陳列第一項所列槍枝者，處
三年以上十年以下有期徒刑，併科新臺幣七百萬元以下罰金。
槍砲彈藥刀械管制條例第十二條第四項：
未經許可，持有、寄藏或意圖販賣而陳列子彈者，處五年以下有
期徒刑，併科新台幣三百萬元以下罰金。

司法院資訊處製作；財團法人民間司法改革基金會備份。
